臺灣高等法院花蓮分院民事判決　　　　　99年度重上字第16號
上　訴　人　臺東縣臺東地區農會
法定代理人　邱慶河
訴訟代理人　李泰宏律師
被上訴人　　陳麗惠
　　　　　　　　　　　巷6號
訴訟代理人　林松枝
上列當事人間請求清償借款事件，上訴人對於臺灣臺東地方法院
中華民國99年10月15日99年度重訴字第15號第一審判決，提起上
訴，本院於100年4月12日言詞辯論終結，判決如下：
    主  文
上訴駁回。
第二審訴訟費用由上訴人負擔。
    事實及理由
一、上訴人起訴主張：原審被告李連芳於民國96年1月18日邀同
    原審被告陳麗玉及被上訴人陳麗惠為連帶保證人，向伊借款
    新臺幣（下同）2千萬元，約定借款期間自96年1月18日起至
    99年1月18日止；償還方式：每月按期付息、到期還清本金
    ；利息按週年利率百分之1.9計付；遲延還本或付息時，本
    金自到期日起、利息自應繳息日起，逾期6個月以內部分，
    按約定利率百分之10；逾期超過6個月部分，按約定利率百
    分之20加付違約金。詎李連芳僅繳息至98年12月17日，而系
    爭借款已經屆期，爰依民法第478條第1項消費借貸、第273
    條第1項連帶債務之法律關係，求為判決原審被告李連芳、
    陳麗玉及被上訴人陳麗惠應連帶給付伊2千萬元，及自98年
    12月18日起至清償日止，按週年利率百分之1.9計算之利息
    ，暨自99年1月18日起，逾期在6個月以內之部分，按上開利
    率百分之10；逾期超過6個月之部分，按上開利率百分之20
    計算之違約金。
二、被上訴人則以：
    伊並未擔任系爭借款之連帶保證人，系爭借款借據上連帶保
    證人下方，雖有「陳麗惠」字樣之簽名、印文，但非伊所簽
    名、蓋章，伊亦未授權他人簽名、蓋章等語置辯。並聲明駁
    回上訴人之訴。
三、原審就李連芳、陳麗玉部分，為上訴人勝訴之判決；李連芳
    、陳麗玉均未上訴而告確定。就被上訴人陳麗惠部分，原審
    認為在上訴人未就：被上訴人陳麗惠就系爭借款，確有與
    上訴人成立連帶保證人之合意；被上訴人陳麗惠確已授權
    陳麗玉得以在系爭借據連帶保證人項下簽名或蓋章等情，舉
    證以實其說之前，不能僅因被上訴人陳麗惠曾在90年間簽立
    與系爭借款無關之定型化系爭約定書條款，遽認被上訴人陳
    麗惠就系爭借款，已有與上訴人成立連帶保證契約之事實，
    而責命其負連帶保證人責任。因而駁回上訴人之請求。
四、上訴人聲明：1、原判決不利於上訴人部分廢棄。2、上開廢
    棄部分，被上訴人應與李連芳、陳麗玉連帶給付上訴人2千
    萬元，及自98年12月18日起至清償日止，按週年利率百分之
    1.9計算之利息，暨自99年1月18日起，逾期在6個月以內之
    部分，按上開利率百分之10；逾期超過6個月之部分，按上
    開利率百分之20計算之違約金。其除引用在原審之陳述外，
    補陳略以：
（一）本件96年1月19日之借據上固非被上訴人所親簽，然其印
      文確係被上訴人自認為真正之印鑑印文。以是上訴人聽信
      其胞姊陳麗玉所稱伊已得到陳麗惠之授權，並出示印鑑以
      取信於上訴人之承辦人，承辦人以彼係姐妹至親，且前一
      同為保證人，又持有被上訴人之印鑑章，承辦人當然信其
      有權代理。況銀行作業，向以印鑑章為準據，並不以對保
      為必要，被上訴人自應負授權人之責任。
（二）退一步言之，本件96年1月18日之借款，係系爭債務之展
      期，被上訴人自認在前之原始借據90年10月11日及93年1
      月9日均有擔任本件債務之連帶保證人。申言之，之前被
      上訴人對上訴人即負有保證債務甚明，依民法第320條之
      規定：「因清償債務而對於債權人負擔新債務者，除當事
      人另有意思表示外，若新債務不履行時，其舊債務仍不消
      滅。」本件96年1月18日之借貸，既屬展期，借新還舊，
      核屬新債清償之性質，則96年之新債務既未清償，在前之
      舊債當仍不消滅，從而被上訴人仍應依舊債之法律關係與
      李連芳、陳麗玉同負連帶清償之責任。
（三）被上訴人固然否認於96年1月再任本件借款之保證人。但
      被上訴人亦於97年9月25日偕同李連芳、陳麗玉等三人，
      共同向上訴人聲請減免違約金等，此有聲請書可證。俱證
      被上訴人確實有再任本件借款之保證人甚明。
（四）被上訴人固引民法第754條及第755條主張伊不負保證人之
      責任。惟本件並非連續債務之保證，也非定有期限之保證
      ，故本件並無該條項之適用。
（五）系爭印章，係被上訴人刻交其姊陳麗玉持用之印章，不只
      用於土地過戶外，並用於本件第一次90年10月11日之借據
      上，此為被上訴人所自承，則於93年1月9日及96年1月18
      日之展延中，陳麗玉持以蓋用、簽名，以彼為姐妹關係，
      土地信託在其名下，且第一次借據之保證亦為被上訴人所
      自認，則基此確信，於第二、三次展延中，上訴人信任陳
      麗玉有權代理而蓋用，亦有表現代理之適用，被上訴人應
      負授權人之責任。
（六）至上訴人對陳麗玉、李連芳於96年再立約定書，係因新約
      定書之內容有所加強，為了加強對彼等之信用稽核而增訂
      ，並不影響上訴人與被上訴人間在前所立約定書之效力。
（七）爰依第二次換約消費借貸連帶保證、表見代理及第一次消
      費借貸連帶保證之法律關係暨新債清償之規定，請求判決
      如主文第2項所示。
五、被上訴人聲明：上訴駁回。其除引用在原審之陳述外，補陳
    略以：
（一）被上訴人僅於李連芳90年10月11日向上訴人借款2千萬元
      時，有在授信約定書上簽名，而同意擔任當連帶保證人。
      嗣於93年1月9日第一次及96年1月18日第二次換約展期時
      ，上訴人承辦人打電話說要續保的事情，被上訴人之夫林
      松枝在電話中已經跟他說不再續保。被上訴人並未於96年
      1 月18日至上訴人農會在台東市之辦公場所，亦未再擔任
      李連芳系爭借款之連帶保證人，96年1月19日李連芳換約
      展期之系爭借據上，陳麗惠的簽名、印文，並非被上訴人
      所簽名、蓋章，亦未授權他人簽名、蓋章。上訴人在原審
      起訴主張：李連芳於96年1月18日邀同被上訴人陳麗惠為
      連帶保證人，向上訴人借款2千萬元云云，並非屬實，不
      足採信。
（二）被上訴人在89年及90年有接受李連芳兩筆土地之贈與，在
      辦理登記給被上訴人時，所蓋陳麗惠的印章，是李連芳幫
      被上訴人刻的，就一直留在他那裡，也就是李連芳第一次
      借款時，在授信約定書及借據上蓋的章。96年1月19日李
      連芳之系爭借據上，雖有陳麗惠字樣之簽名、印文，但並
      非被上訴人所簽名、蓋章，亦未授權他人簽名、蓋章。上
      訴理由以：「印文確係被上訴人自認為真正之印鑑印文。
      以是上訴人聽信其胞姊陳麗玉所稱伊已得到陳麗惠之授權
      ，並出示印鑑取信於上訴人之承辦人，承辦人以彼係姐妹
      至親，且前一同為保證人，又持有被上訴人之印鑑章，承
      辦人當然信其有權代理，況銀行作業，向以印鑑章為準據
      ，並不以對保為必要，被上訴人自應負授權人之責任。」
      云云，顯非有據，而無理由。
（三）按連帶保證為保證契約之一種，應由雙方當事人就保證人
      願與主債務人負同一清償責任有意思之合致，始足成立。
      又民法上所謂代理係指本人以代理權授與他人，由他人代
      理本人為法律行為，該代理人之意思表示對本人發生效力
      而言（最高法院62年台上字第1099號判例）；意定代理，
      除符合民法第169條所定之要件而成立表見代理外，應以
      本人之代理權授與為其前提要件，茍無本人為代理權之授
      與，自無所謂代理之可言。本件被上訴人並未簽署系爭借
      據為連帶保證人，而上訴人未能舉證證明與被上訴人間，
      就系爭借款成立連帶保證之合意，自不能僅因被上訴人先
      前所簽與系爭借款無關之授信約定書之定型化條款約定，
      遽認被上訴人就系爭借款已與上訴人成立連帶保證之合意
      （最高法院96年度臺上字第2830號裁判意旨參照）。上訴
      人主張本件96年1月18日之借據係系爭債務之展期，被上
      訴人自認在前之原始借據90年10月11日及93年1月9日均有
      擔任本件債務之連帶保證人。本件96年1月18日之借貸，
      既屬展期，借新還舊，核屬新債清償之性質，則96年之新
      債務既未清償，在前之舊債當仍不消滅，從而被上訴人仍
      應依舊債之法律關係與李連芳、陳麗玉負連帶清償責任。
      」云云，顯非有據，而無理由。
（四）被上訴人陳麗惠於系爭借款展期簽立系爭借據之前，一再
      表明不願意繼續擔任李連芳系爭借款的連帶保證人，既未
      同意繼續擔任系爭借款之連帶保證人，亦未在系爭借據上
      簽名、蓋章。且證人林松枝於原審到庭證稱：大約在96年
      間，曾經有上訴人的職員打電話到台中縣太平市家裡，當
      時陳麗惠不在，對方的意思是說李連芳借款案已經到期，
      須要續約，要陳麗惠到台東對保，再擔任李連芳借款的連
      帶保證人。陳麗惠不同意再擔任李連芳的連帶保證人。陳
      麗惠第一次擔任李連芳在上訴人借款之連帶保證人後，就
      取得共識，不再擔任李連芳在上訴人借款的連帶保證人，
      此經原審判決理由詳予論述。
（五）民事訴訟如係由上訴人主張權利者，應先由上訴人負舉證
      之責，若上訴人不能舉證，以證實自己主張之事實為真實
      ，則上訴人就其抗辯事實即令不能舉證，亦應駁回上訴人
      之請求。又農會對貸款之連帶保證人，應對其本人確實對
      保，以確認保證人與農會間，就主債務人之借款，保證人
      願與主債務人負同一清償責任，並與農會發生意思表示之
      合致後，該保證契約始為成立。本件被上訴人陳麗惠在原
      審陳稱伊不願意繼續當李連芳借款的連帶保證人，伊沒有
      在借據上面簽名蓋章；而上訴人陳稱系爭借據的承辦人是
      上訴人的經辦，系爭借據上陳麗惠簽名項下的印文，是被
      告陳麗玉拿出來蓋的等語，足證系爭借據上連帶保證人項
      下陳麗惠字樣之印文，並非上訴人陳麗惠所蓋，陳麗惠事
      前既未同意繼續擔任系爭借款之連帶保證人，且亦未在系
      爭借據上簽名、蓋章，上訴人並未親自對陳麗惠進行系爭
      借款之對保程序，陳麗惠不負連帶保證責任。
（六）93年、96年上訴人承辦人打電話說要續保的事情，被上訴
      人已經說不再續保；96年間，李連芳、陳麗玉有新簽授信
      約定書，被上訴人沒有再簽授信約定書，依民法第754、
      第755條之規定，主張不在負連帶保證責任云云。
六、兩造不爭執事項：
（一）90年9月22日授信約定書上陳麗惠的簽名是被上訴人本人
      所簽。
（二）90年10月11日李連芳向上訴人借款2千萬元，被上訴人有
      當連帶保證人。
（三）93年1月9日、96年1月18日兩次借款換約展期，借據上陳
      麗惠的簽名、印文，是由陳麗玉簽名、蓋章，陳麗惠的印
      文是同一顆印章所蓋。
七、本院之判斷：
（一）上訴人於原審主張基於第二次換約消費借貸連帶保證之法
      律關係，請求被上訴人連帶清償借款，嗣於本院再主張基
      於表見代理及第一次消費借貸連帶保證之法律關係暨新債
      清償之規定，核屬訴之追加，惟其請求之內容，均係要求
      被上訴人負連帶保證之清償責任，基礎事實同一，合於民
      事訴訟法第446條第1項但書、第255第1項第2款之規定，
      應予准許。
（二）被上訴人並未擔任李連芳於96年1月18日第二次換約向上
      訴人借款2千萬元之連帶保證人，亦未授權陳麗玉在李連
      芳96年1月18日向上訴人借款2千萬元之系爭借據上簽名、
      蓋章：
   1、上訴人主張原審被告李連芳於96年1月18日邀同原審被告
      陳麗玉及被上訴人陳麗惠為連帶保證人，向伊借款2千萬
      元，約定借款期間自96年1月18日起至99年1月18日止；償
      還方式：每月按期付息、到期還清本金；利息按週年利率
      百分之1. 9計付；遲延還本或付息時，本金自到期日起、
      利息自應繳息日起，逾期6個月以內部分，按約定利率百
      分之10；逾期超過6個月部分，按約定利率百分之20加付
      違約金。詎李連芳僅繳息至98年12月17日，而系爭借款已
      經屆期等情，固提出96年1月18日借款之借據、授信約定
      書為證。惟被上訴人堅決否認擔任李連芳於96年1月18日
      向上訴人借款2千萬元之連帶保證人，辯以伊僅於李連芳
      90年10月11日向上訴人借款2千萬元時，有在授信約定書
      上簽名，而同意擔任當連帶保證人。嗣於93年1月9日第一
      次及96年1月18日第二次換約展期時，上訴人承辦人打電
      話說要續保的事情，伊之夫林松枝在電話中已經跟他說不
      再續保。伊並未於96年1月18日至上訴人農會在台東市之
      辦公場所，亦未再擔任李連芳系爭借款之連帶保證人，96
      年1月19日李連芳換約展期之系爭借據上，陳麗惠的簽名
      、印文，並非伊所簽名、蓋章，亦未授權他人簽名、蓋章
      。
   2、上訴人於本院雖供陳李連芳90年10月11日向上訴人借款2
      千萬元，於93年1月9日第一次及96年1月18日第二次換約
      展期時，被上訴人有同意續保擔任連帶保證人，僅有承辦
      人可以證明，還有借據上陳麗惠之印章與第一次借款借據
      上之印章相同云云。惟上訴人於原審已自承因為陳麗玉與
      陳麗惠是親姐妹，所以陳麗玉在簽立系爭借據時，曾對上
      訴人表示她已經有得到陳麗惠的授權，所以才在系爭借據
      上，簽下陳麗惠的名字。系爭借據的承辦人表示系爭借據
      上陳麗惠簽名項下的印文，是陳麗玉拿出來蓋的等語（原
      審卷第84頁）。復於本院供陳96年1月18日第二次換約展
      期時，也是陳麗惠授權陳麗玉簽名、蓋章等語。足見96年
      1月18日第二次換約展期之系爭借據連帶保證人「陳麗惠
      」之簽名及印文，均非被上訴人所為。
   3、原審共同被告陳麗玉於原審陳稱：原審卷第35頁系爭借據
      上連帶保證人項下「陳麗惠」的簽名、身份證號碼、住址
      ，都是我寫的，請法官比對上面的筆跡是一樣的等語。於
      本院以證人之身分復證稱：93年換約的時候，農會就拿借
      據來讓我簽名，我就遷三個人的名字，李連芳的印章是他
      自己蓋，我和陳麗惠的章是我蓋的；96年換約的時候，也
      是農會拿借據來，要我按照資料寫，所以上面的簽名、金
      額都是我寫的等語。已明確說明伊所以在96年1月18日第
      二次換約展期之系爭借據連帶保證人項下，簽署「陳麗惠
      」之名字，係上訴人農會承辦人拿借據來給陳麗玉，要陳
      麗玉按照原來之資料書寫，並未供述被上訴人有授權伊簽
      名。則上訴人主張陳麗玉在簽立系爭借據時，曾對上訴人
      表示她已經有得到陳麗惠的授權，所以才在系爭借據上，
      簽下陳麗惠的名字云云，並未能加以證實。
   4、另據證人林松枝於原審所證：「（是否曾經在何時接到原
      告職員的電話？）大約在96年間曾經有原告的職員打電話
      到我們住在台中縣太平市的家裡，當時我太太陳麗惠不在
      ，是我接電話的。對方的意思是說：李連芳的借款案已經
      到期了，須要續約，要陳麗惠到台東對保，再擔任李連芳
      在原告借款的連帶保證人。我回答說：我及陳麗惠都不同
      意再擔任李連芳的連帶保證人。事後我就將上開情節對陳
      麗惠說明，我們在陳麗惠第一次擔任李連芳在原告借款之
      連帶保證人後，就取得共識，不再擔任李連芳在原告借款
      的連帶保證人。」等語（原審卷第86頁）。參以系爭借據
      上「陳麗惠」之簽名、印文並非被上訴人所為，又不能證
      明係被上訴人授權陳麗玉所簽及蓋印，足認證人林松枝之
      上開證言係屬真實，可以採信。從而被上訴人並未擔任李
      連芳於96年1月18日第二次換約向上訴人借款2千萬元之連
      帶保證人，亦未授權陳麗玉在李連芳96年1月18日向上訴
      人借款2千萬元之系爭借據上簽名、蓋章，已可認定。上
      訴人主張被上訴人應就李連芳96年1月18日向上訴人借款2
      千萬元負連帶保證人之責任，其舉證責任即有未盡。
（三）上訴人依據民法第320條新債清償之規定，主張李連芳就
      其於90年10月11日向上訴人第一次借款2千萬元之舊債務
      ，並不消滅，被上訴人仍應就該舊債務負連帶保證人責任
      ，為無理由：
   1、按因清償債務而對於債權人負擔新債務者，除當事人另有
      意思表示外，若新債務不履行時，其舊債務仍不消滅。民
      法第320條固有明文。惟就定有期限之債務為保證者，如
      債權人允許主債務人延期清償時，保證人除對於其延期已
      為同意外，不負保證責任，民法第755條定有明文。是保
      證人對於債權人延期清償之允許，不表同意時，主債務雖
      可延期清償，但保證債務應歸於消滅。蓋債權人自己拋棄
      期限之利益，不得使保證人因此受有不利之影響。就該屬
      於保證人不同意主債務延期而免責之權利規定，如保證人
      預先拋棄其不同意主債務延期而免責之權利，依民法第
      739條之1之規定，其預先拋棄即屬無效(最高法院92年台
      上字第1368號民事判決、93年台上字第603號民事裁定參
      照)。
   2、本件兩造於91年10月26日所簽立之授信約定書第11條第2
      款雖有「立約人保證之債務，如主債務人未依約履行時，
      立約人當即負責，立即如數付清，並同意如貴會...允許
      主債務人延期清償或分期清償，均無須再徵求立約人之同
      意，立約人仍負負全部債務之保證責任。」之約定，惟此
      屬保證人權利之預先拋棄，違反民法第739條之1之規定，
      應屬無效。而上訴人就本件定有期限2年（90年10月11日
      起至92年10月11日）之舊債務，允許主債務人李連芳延期
      清償，而於93年1月9日及96年1月18日展期換約，既未經
      被上訴人之同意，則其保證債務應歸於消滅。從而上訴人
      本於第1次消費借貸連帶保證之法律關係及新債清償之規
      定，請求被上訴人仍應就該舊債務負連帶保證人責任，於
      法不合，不能准許。
（四）綜上所述，上訴論旨指摘原判決不當，求予廢棄，為無理
      由，應予駁回。
八、本件事證已明，兩造其餘攻擊防禦方法，核與本件判決結果
    不生影響，爰不一一論述。
據上論結，本件上訴為有理由，依民事訴訟法第449條第1項、第
78條，判決如主文。
中    華    民    國   100    年    4    月    26    日
                  民事庭審判長法  官  謝志揚
                              法  官  張健河
                              法  官  林慶煙
以上正本係照原本作成。
如不服本判決，應於收受送達後20日內向本院提出上訴書狀，其
未表明上訴理由者，應於提出上訴後20日內向本院補提理由書狀
（均須按他造當事人之人數附繕本）。上訴時應提出委任律師或
具有律師資格之人之委任狀；委任有律師資格者，另應附具律師
資格證書及釋明委任人與受任人有民事訴訟法第466條之1第l項
得上訴但書或第2項（詳附註）所定關係之釋明文書影本。如委
任起上訴者，應一併繳納上訴審裁判費。
附  註：
民事訴訟法第466條之1（第1項、第2項）：
對於第二審判決上訴，上訴人應委任律師為訴訟代理人。但上訴
人或其他法定代理人具有律師資格者，不在此限。
上訴人之配偶、三親等內之血親、二親等內之姻親，或上訴人為
法人、中央或地方機關時，其所屬專任人員具有律師資格並經法
院認為適當者，亦得為第三審訴訟代理人。
中    華    民    國   100    年    4     月    26    日
                              書記官  林明智